ACORDAO-COMPLETO-2522973

ACÓRDÃO 2532/2022 ATA 44/2022 - PLENÁRIO

VISTOS, relatados e discutidos estes autos de pedidos de reexames interpostos por Herbert Pereira de Oliveira, Genivaldo Barbosa dos Santos e Marco Antônio Amigo contra o Acórdão 145/2021-TCU-Plenário, da relatoria do E. Ministro-Substituto Weder de Oliveira, por meio do qual o Tribunal aplicou-lhes multa e sanção de inabilitação para o exercício de cargo em comissão ou função de confiança no âmbito da Administração Pública;
ACORDAM os Ministros do Tribunal de Contas da União, reunidos em Sessão do Plenário, diante das razões apresentadas pelo Relator, em:
9.1. conhecer dos pedidos de reexames para, no mérito, dar-lhes provimento parcial;
9.2. tornar insubsistente o item 9.6 do Acórdão 145/2021-TCU-Plenário em favor de Herbert Pereira de Oliveira, Genivaldo Barbosa dos Santos e Marco Antônio Amigo; e
9.3. dar ciência desta deliberação aos recorrentes e ao Conselho Regional de Engenharia e Agronomia do Estado da Bahia.

Pedido de reexame contra acórdão que julgou procedente representação e aplicou aos recorrentes multa e pena de inabilitação para o exercício de cargo ou função de confiança, em razão de irregularidades identificadas em contratação de consultoria técnica para realizar capacitação de gestores para a implementação de planejamento estratégico.

3. Interessados/Responsáveis/Recorrentes:
3.1. Interessados: Cristal Desenvolvimento Organizacional Ltda. (42.114.553/0001-15); Metanóia Engenharia e Tecnologia Ltda (11.171.387/0001-65); QTC Qualificação, Treinamento e Capacitação Ltda. - Me (17.865.427/0001-55).
3.2. Responsáveis: Genivaldo Barbosa dos Santos (XXX.926.515-XX); Herbert Pereira de Oliveira (XXX.637.955-XX); Marco Antônio Amigo (XXX.032.307-XX); Metanóia Engenharia e Tecnologia Ltda (11.171.387/0001-65); QTC Qualificação, Treinamento e Capacitação Ltda. - Me (17.865.427/0001-55).
3.3. Recorrentes: Herbert Pereira de Oliveira (XXX.637.955-XX); Marco Antônio Amigo (XXX.032.307-XX); Genivaldo Barbosa dos Santos (XXX.926.515-XX).

13.1. Ministros presentes: Bruno Dantas (na Presidência), Walton Alencar Rodrigues (Relator), Benjamin Zymler, Aroldo Cedraz (Revisor), Vital do Rêgo e Jorge Oliveira.
13.2. Ministros-Substitutos convocados: Marcos Bemquerer Costa e Weder de Oliveira.

ACORDAO-COMPLETO-2575131

Acórdão de Relação 441/2023 - Plenário

Acórdão de Relação

WALTON ALENCAR RODRIGUES

Ministro-Substituto Weder de Oliveira.

Adoto, como relatório, a instrução elaborada no âmbito da Secretaria de Recursos (peças 116 e 117) .
"INTRODUÇÃO
1. Trata-se de pedido de reexame interposto por Herbert Pereira de Oliveira (peça 64) e por Genivaldo Barbosa dos Santos e Marco Antônio Amigo, em peça única (peça 70) , contra o Acórdão 145/2021-TCU-Plenário, da relatoria do Ministro Weder de Oliveira (peça 47) . A deliberação recorrida apresenta o seguinte teor:
9.1. conhecer da presente representação, por atender aos requisitos legais e regimentais de admissibilidade, para, no mérito, considerá-la procedente;
9.2. excluir a empresa Cristal Desenvolvimento Organizacional Ltda. desta representação; 
9.3. declarar a inidoneidade da empresa QTC Qualificação, Treinamento e Capacitação Ltda. para participar de licitações na Administração Pública Federal pelo período de 2 (dois) anos, com fundamento no art. 46 da Lei 8.443/1992;
9.4. declarar a inidoneidade da empresa Metanoia Engenharia e Tecnologia Ltda. para participar de licitações na Administração Pública Federal pelo período de 1 (um) ano, com fundamento no art. 46 da Lei 8.443/1992;
9.5. rejeitar as razões de justificativa de Genivaldo Barbosa dos Santos, Herbert Pereira de Oliveira e Marco Antônio Amigo;
9.6. declarar Genivaldo Barbosa dos Santos, Herbert Pereira de Oliveira e Marco Antônio Amigo inabilitados para o exercício de cargo em comissão ou função de confiança no âmbito da Administração Pública, pelo prazo de 5 (cinco) anos, nos termos do art. 60 da Lei 8.443/1992;
9.7. aplicar, individualmente, a Genivaldo Barbosa dos Santos, Herbert Pereira de Oliveira e Marco Antônio Amigo, com fundamento no art. 58, II, da Lei 8.443/1992, multa no valor de R$ 20.000,00 (vinte mil reais) , fixando o prazo de 15 (quinze) dias, a contar da notificação, para que comprove, perante este Tribunal (art. 214, III, "a", do RI/TCU) , o recolhimento da dívida aos cofres do Tesouro Nacional, atualizada monetariamente desde a data do presente acórdão até a do efetivo recolhimento, se for paga após o vencimento, na forma da legislação em vigor;
9.8. autorizar, desde logo, nos termos do art. 28, II, da Lei 8.443/1992, a cobrança judicial da dívida, caso não atendidas as notificações;
9.9.  enviar cópia desta deliberação à Procuradoria da República no Estado de Bahia.
HISTÓRICO
2. Cuidam os autos de representação autuada a partir de auditoria realizada pela Secex-BA (TC Processo 001.826/2017-4) , a qual identificou indício de fraude em licitação conduzida pelo Conselho Regional de Engenharia e Agronomia do Estado da Bahia (CREA/BA) .  
2.1. O Despacho do relator dessa auditoria à peça 134 do TC Processo 001.826/2017-4 determinou a constituição de apartado cujo cumprimento se faz por meio do presente processo, para a adoção das seguintes providências:
a) realizar a oitiva das empresas QTC Qualificação, Treinamento e Capacitação Ltda. - ME (CNPJ 17.865.427/0001-55) e Cristal Desenvolvimento Organizacional Ltda. (CNPJ 42.114.553/0001-15) , para que se manifestem sobre possível fraude ao processo licitatório relativo ao convite 2/2013, destinado à contratação de consultoria técnica para realizar capacitação de gestores para a implementação do planejamento estratégico do Crea/BA, dadas as coincidências na formatação das cartas propostas apresentadas consignadas no item III.3 do relatório, o que poderá ocasionar a declaração de inidoneidade para participar, por até cinco anos, de licitação na Administração Pública Federal, nos termos do art. 46 da Lei 8.443/1992;
b) realizar a oitiva das empresas QTC Qualificação, Treinamento e Capacitação Ltda. - ME (CNPJ 17.865.427/0001-55) e Metanóia Engenharia e Tecnologia Ltda. (11.171.387/0001-65) para que se manifestem sobre possível fraude ao processo licitatório relativo ao convite 4/2013, destinado à contratação de consultoria para as demandas necessárias às atividades de planejamento do programa Sanear Mais Bahia, objeto do termo de cooperação técnica 12/2013, dadas as coincidências na formatação das cartas propostas apresentadas consignadas no item III.3 do relatório, o que poderá ocasionar a declaração de inidoneidade para participar, por até cinco anos, de licitação na Administração Pública Federal, nos termos do art. 46 da Lei 8.443/1992;
c) realizar a audiência do Sr. Marco Antônio Amigo (CPF XXX.032.307-XX) , Presidente do Crea/BA, para que apresente razões de justificativa acerca dos indícios de fraudes identificados nos convites 2/2013 e 4/2014, notadamente em razão dos aspectos a seguir mencionados, o que poderá ocasionar aplicação de multa, consoante art. 58, II, da Lei 8.443/1992, além de inabilitação do responsável, por um período que variará de cinco a oito anos, para o exercício de cargo em comissão ou função de confiança no âmbito da Administração Pública, nos termos do art. 60 da mesma lei (achado III.3) :
c.1) ter homologado os convites 2/2013 e 4/2014 e assinado os contratos deles decorrentes, não obstante a existência, nas empresas participantes da licitação, de sócios em comum, bem como de relação de parentesco entre os sócios e empregados do Crea/BA, ele inclusive, com indício de simulação licitatória, fraude e violação ao sigilo das propostas, em detrimento dos princípios da moralidade, da igualdade, da impessoalidade e da probidade administrativa, consubstanciados nos arts. 3º, caput e § 3º; 22, §§ 3º e 7º; e 94 da Lei 8.666/1993 e no art. 37, caput, da Constituição Federal;
c.2) ter designado o Sr. Herbert Pereira de Oliveira (CPF XXX.637.955-XX) , Chefe de Gabinete da Presidência do Crea/BA, como gestor dos contratos firmados com a sociedade empresária QTC Qualificação, Treinamento e Capacitação Ltda. - ME (CNPJ 17.865.427/0001-55) , a qual tem como sócia administradora a Sra. Maria de Fátima dos Santos Lopes (CPF XXX.838.035-XX) , sócia de Gildete Arruda de Souza Oliveira (CPF XXX.578.355-XX) , cônjuge de Herbert nas empresas SBTEC - Sociedade Brasileira de Tecnologia Educação e Cultura Ltda. (CNPJ 12.921.198/0001-25) , Energen Assessoria e Treinamento Ltda. (CNPJ 08.937.932/0001-77) e CTQ Capacitação Treinamento Assessoria e Qualificação Profissional Ltda. (CNPJ 23.681.443/0001-90) ;
d) realizar a audiência do Sr. Herbert Pereira de Oliveira (CPF XXX.637.955-XX) , Chefe de Gabinete da Presidência do Crea/BA, para que apresente razões de justificativa acerca dos indícios de fraudes identificados nos convites 2/2013 e 4/2014, notadamente em razão dos aspectos a seguir mencionados, o que poderá ocasionar aplicação de multa, consoante art. 58, II, da Lei 8.443/1992, além de inabilitação do responsável, por um período que variará de cinco a oito anos, para o exercício de cargo em comissão ou função de confiança no âmbito da Administração Pública, nos termos do art. 60 da mesma lei (achado III.3) :
d.1) ter participado ativamente da condução das tratativas e cotações iniciais dos certames, escolhendo e convidando as sociedades empresárias Energen - Assessoria e Treinamento Ltda. (CNPJ 08.937.932/0001-77) e QTC Qualificação, Treinamento e Capacitação Ltda. (CNPJ 17.865.427/0001-55) para participar das licitações, não obstante a existência, nas empresas concorrentes, de sócios em comum, bem como de relação de parentesco entre os sócios daquelas e empregados do Crea/BA, ele inclusive, com indício de simulação licitatória, fraude e violação ao sigilo das propostas, em detrimento dos princípios da moralidade, da igualdade, da impessoalidade e da probidade administrativa, consubstanciados nos arts. 3º, caput e § 3º; 22, §§ 3º e 7º; e 94 da Lei 8.666/1993 e no art. 37, caput, da Constituição Federal; 
d.2) ter exercido a função de gestor dos contratos firmados com a sociedade empresária QTC Qualificação, Treinamento e Capacitação Ltda. - ME (CNPJ 17.865.427/0001-55) , a qual tem como sócia administradora a Sra. Maria de Fátima dos Santos Lopes (CPF XXX.838.035-XX) , sócia de Gildete Arruda de Souza Oliveira (CPF XXX.578.355-XX) , cônjuge de Herbert nas empresas SBTEC - Sociedade Brasileira de Tecnologia Educação e Cultura Ltda. (CNPJ 12.921.198/0001-25) , Energen Assessoria e Treinamento Ltda. (CNPJ 08.937.932/0001-77) e CTQ Capacitação Treinamento Assessoria e Qualificação Profissional Ltda. (CNPJ 23.681.443/0001-90) ;
e) realizar a audiência do Sr. Genivaldo Barbosa dos Santos (CPF XXX.926.515-XX) , assessor do Crea/BA, para que apresente razões de justificativa acerca dos indícios de fraudes identificados no convite 4/2014, notadamente em razão do aspecto a seguir mencionado, o que poderá ocasionar aplicação de multa, consoante art. 58, II, da Lei 8.443/1992, além de inabilitação do responsável, por um período que variará de cinco a oito anos, para o exercício de cargo em comissão ou função de confiança no âmbito da Administração Pública, nos termos do art. 60 da mesma lei (achado III.3) :
e.1) ter participado como coordenador da comissão de licitação do certame, não obstante fazer parte à época, como sócio, da empresa Energen Assessoria e Treinamento Ltda. (CNPJ 08.937.932/0001-77) , além de ser sócio da Sra. Maria de Fátima dos Santos Lopes (CPF XXX.838.035-XX) , representante da QTC Qualificação, Treinamento e Capacitação Ltda. - ME (CNPJ 17.865.427/0001-55) , na sociedade empresária SBTEC - Sociedade Brasileira de Tecnologia Educação e Cultura Ltda. (CNPJ 12.921.198/0001-25) , com indício de simulação licitatória, fraude e violação ao sigilo das propostas, em detrimento dos princípios da moralidade, da igualdade, da impessoalidade e da probidade administrativa, consubstanciados nos arts. 3º, caput e § 3º; 22, §§ 3º e 7º; e 94 da Lei 8.666/1993 e no art. 37, caput, da Constituição Federal.
2.2. As oitivas foram devidamente realizadas, sendo as audiências dos ora recorrentes conforme a seguir, e suas respostas analisadas por meio da instrução à peça 43:
	Responsável
	Ofício
	Resposta

	Marco Antônio Amigo
	398/2019-TCU/SecexTrabalho (peça 12)  
	peça 33

	Herbert Pereira de Oliveira
	399/2019- TCU/SecexTrabalho (peça 13) 
	peça 28

	Genivaldo Barbosa dos Santos
	400/2019- TCU/SecexTrabalho (peça 14) 
	peça 34

2.3. Não tendo acolhido as razões de justificativas apresentadas pelos recorrentes, a unidade técnica propôs sua rejeição, propondo aplicar-lhes a multa prevista no art. 58, II, da Lei 8.443/1992 e declará-los inabilitados para o exercício de cargo ou função de confiança na Administração Pública Federal.
2.4. O relator do processo anuiu às conclusões da unidade técnica, o que resultou no acórdão recorrido.    
2.5. Inconformados, os responsáveis Herbert Pereira de Oliveira (peça 64) , Genivaldo Barbosa dos Santos e Marco Antônio Amigo (peça 70) , interpuseram pedido de reexame, em face do Acórdão 1451/2021-TCU-Plenário, da relatoria do Ministro Weder de Oliveira (peça 47) , visando a reforma da decisão para afastar as sanções impostas pelo acórdão recorrido.
ADMISSIBILIDADE
3. Reitera-se os exames preliminares de admissibilidade contidos nas peças 66 e 84, ratificados pelo Ministro relator, Walton Alencar Rodrigues, na peça 71 e 94, que concluiu pelo conhecimento dos recursos, suspendendo-se os efeitos dos subitens 9.1, 9.5, 9.6, 9.7 e 9.8 do Acórdão 145/2021-TCU-Plenário, eis que preenchidos os requisitos processuais aplicáveis à espécie. 
MÉRITO
4.	Delimitação
4.1.	 Constitui objeto do recurso as seguintes questões: 
a) se houve prescrição (peça 64, p. 2-6) ;
b) se inexiste ilegalidade na conduta do recorrente Herbert Pereira de Oliveira (peça 64, p. 6-9) ; 
c) se cabe a readequação da sanção imposta ao recorrente Herbert Pereira de Oliveira de modo a afastar a restrição de direitos de exercer cargo ou função de confiança pelo prazo de 5 anos (peça 64, p. 9-11) ;
d) se cabe a responsabilização dos recorrentes Marco Antônio Amigo e Genivaldo Barbosa dos Santos (peça 70, p. 3-5) ;
e) se cabe a aplicação da multa aos recorrentes Marco Antônio Amigo e Genivaldo Barbosa dos Santos (peça 70, p. 4-5) . 
5. Se houve prescrição (peça 64, p. 2-6) .
5.1. O recorrente Herbert Pereira de Oliveira afirma que restou operada a prescrição no tocante à Carta-Convite 2/2013, com base nos seguintes argumentos:
a) toda a atuação do recorrente, supostamente eivada de ilegalidade, na referida licitação e contratação ocorreu entre 17/9/2013, com a realização da licitação, e 23/9/2013, com a assinatura do contrato com a empresa vencedora do certame;
b) o primeiro marco interruptivo para a ocorrência da prescrição se deu em 22/10/2018, com a ordem de citação do recorrente, portanto, já transcorridos mais de 5 anos da ilegalidade apontada;
c) no que diz respeito ao prazo prescricional, o STF por meio do julgamento do Recurso Extraordinário 636.886, de 20/4/2020, fixou em repercussão geral 899, a tese de que é de 5 anos o prazo prescricional para a execução das decisões do TCU;
d) tendo em vista que a prescrição intercorrente segue a mesma lógica e o mesmo prazo do direito material correspondente, conforme vasta jurisprudência, conforme exemplificado em trecho transcrito à peça 64, p. 3-5, é de se reconhecer que ocorre a prescrição intercorrente para imputação de sanção por este Tribunal de Contas da União após transcorrer de 5 anos entre os marcos interruptivos
Análise
5.2. Os argumentos dos recorrentes não merecem prosperar, como será demonstrado. O recente julgamento, pelo STF, do Recurso Extraordinário 636.886 (tema 899 da repercussão geral) tem sido objeto de análise pela Serur em manifestações anteriores. Por economia processual, juntou-se a estes autos excertos dessas manifestações (peça 65) , em que foram fundamentadas as seguintes premissas, que serão consideradas no presente exame:
a) pela jurisprudência até então vigente, a pretensão punitiva exercida pelo Tribunal de Contas estava sujeita à prescrição, regida pelos critérios fixados no Acórdão 1441/2016-TCU-Plenário. Já quanto ao débito, a ação de ressarcimento era considerada imprescritível, por expressa previsão do art. 37, § 5º, da Constituição Federal. No entanto, ao julgar o RE 636.886, o STF conferiu nova interpretação a esse dispositivo, fixando a tese de que "é prescritível a pretensão de ressarcimento ao erário fundada em decisão de Tribunal de Contas";
b) embora o RE 636.886 tenha por objeto a execução de acórdão condenatório proferido pelo TCU, a interpretação conferida pelo STF ao art. 37, § 5º, da Constituição, afeta a ação de ressarcimento como um todo, abrangendo não só a execução, mas também a pretensão condenatória. E, ao contrário da decisão proferida no julgamento do tema 897 (RE 852.475) , no tema 899, relativo à atuação do Tribunal de Contas, a conclusão de que a pretensão de ressarcimento é prescritível foi estabelecida de forma categórica, sem ressalvar as condutas dolosas qualificáveis como ato de improbidade;
c) as pretensões punitiva e de ressarcimento devem observar o mesmo regime na atividade de controle externo, dado o objetivo comum da prescrição, de fixar prazo para o Tribunal de Contas agir, buscando caracterizar o ilícito, identificar seu autor, dimensionar as consequências da conduta (em especial, a quantificação do dano) e impor as consequências legais, independentemente do fato de tais consequências terem natureza punitiva ou ressarcitória;
d) o Código Civil e a Lei 9.873/1999 constituem as duas alternativas que, de forma mais consistente, polarizam os debates acerca do regime de prescrição a ser observado no processo de controle externo. Não obstante a relevância dos fundamentos utilizados no Acórdão 1441/2016-TCU-Plenário, favoráveis à aplicação do Código Civil, a Lei 9.873/1999 adota balizas usuais no âmbito do direito público, prevê causas de interrupção em tudo compatíveis com o processo de controle externo e já vem sendo utilizada pelo STF para limitar o exercício da pretensão punitiva pelo TCU, em decisões posteriores ao Acórdão 1441/2016-TCU-Plenário. Assim, até que sobrevenha norma específica, entende-se que a prescrição das medidas de ressarcimento a cargo do tribunal de contas deve observar o regime Lei 9.873/1999. 
5.3. Analisando-se o inteiro teor do acórdão do RE 636.886, cuja decisão foi publicada no DJe de 24/6/2020, inclusive mediante o cotejo com os demais votos proferidos no julgamento, conclui-se pela subsistência das premissas indicadas acima, cabendo destacar dois aspectos relevantes.
5.4. O primeiro diz respeito à ressalva aos atos dolosos de improbidade. Observa-se que tanto na manifestação do TCU, como amicus curiae (peça 35 do RE 636.886) , como na manifestação do Ministério Público Federal na condição de fiscal da ordem jurídica (peça 38) , o tema 897 foi invocado com o fim de preservar a atuação dos tribunais de contas no caso de prejuízos causados dolosamente, mediante condutas típicas de improbidade administrativa. Todavia, o pedido não foi acolhido. No ponto, não houve divergência quanto ao entendimento do relator, de que "as razões que levaram a maioria da Corte a estabelecer excepcional hipótese de imprescritibilidade, no tema 897, não estão presentes em relação as decisões do Tribunal de Contas que resultem imputação de débito ou multa".
5.5. O segundo aspecto diz respeito à não incidência do Código Civil no regime de prescrição do ressarcimento. Nos votos em que a questão do prazo prescricional foi abordada, a referência foi sempre ao prazo quinquenal, usualmente adotado pelas normas de direito público.
5.6. Registra-se que, em se tratando de devedores solidários, a interrupção da prescrição feita a um responsável prejudica aos demais. Incide, nesse caso, regra própria da teoria geral das obrigações, segundo a qual "a interrupção efetuada contra o devedor solidário envolve os demais" (art. 204, § 1º, do Código Civil) . São consequências próprias da solidariedade (a exemplo da regra de que o credor pode demandar qualquer dos devedores, art. 275 do Código Civil) , que não precisam ser repetidas em cada diploma legal específico. 
5.7. Com essas explicações adicionais, passa-se à análise da prescrição no caso em exame. Considerando-se as premissas indicadas anteriormente, ressalta-se que somente a ocorrência da prescrição com base nos critérios da Lei 9.873/1999 pode levar a uma proposta de reconhecimento da prescrição no caso concreto. 
Análise da prescrição segundo os critérios do Acórdão 1441/2016-TCU-Plenário.
5.8. No que se refere à pretensão punitiva, o TCU tem tradicionalmente aplicado os critérios definidos no Acórdão 1441/2016-TCU-Plenário, Rel. Benjamin Zymler que, em incidente de uniformização de jurisprudência, orientou-se pela aplicação do Código Civil. Por este acórdão, em linhas gerais, a prescrição subordinar-se-ia ao prazo geral de dez anos (CC, art. 205) , contado a partir da data da ocorrência do fato e interrompido pelo ato que ordenar a citação, a audiência ou a oitiva da parte.
5.9. Entre outras razões que justificaram a adoção desse critério, destaca-se a de que o citado dispositivo constitui uma cláusula geral a ser empregada sempre que a pretensão for prescritível, mas a lei não estabelecer um prazo específico, como na hipótese.
5.10.	Aplicando-se essas balizas ao caso em exame, pode ser considerada a data do fato ilícito a data de abertura dos convites, sendo 2/9/2013, para o Convite 2/2013 e 6/5/2014, para o Convite 4/2014 (peça 7, p. 2) . Dessa forma, 2/9/2013 e 6/5/2014 são consideradas como marco inicial da prescrição por este regime.
5.11.	Dessa forma, verifica-se que não ocorreu a prescrição, tendo em vista que a citação da responsável foi ordenada em 22/10/2018 (peça 1) . Dessa forma, observa-se o decurso de tempo de pouco mais de 5 anos, prazo inferior ao da prescrição pelos critérios do Acórdão 1441/2016-TCU-Plenário, que é de 10 anos. 
5.12.	Considerando a premissa de que as pretensões punitiva e de ressarcimento se submetem ao mesmo regime, conclui-se que, tanto a possibilidade de aplicação de multa, como a condenação ao ressarcimento, não estariam prescritos, caso fossem adotados, para ambos os fins, os parâmetros definidos no Acórdão 1441/2016-TCU-Plenário.
Análise da prescrição pelo regime da Lei 9.873/1999 (MS 32.201) . 
5.13.	Adotando-se as premissas fixadas na Lei 9.873/1999 ao caso em exame, observa-se que também não teria ocorrido a prescrição. Para tanto, é preciso considerar os seguintes parâmetros:
a) Termo inicial: 
5.14.	A Lei 9.873/1999, art. 1º, parte final, traz previsão expressa a respeito do início do prazo em se tratando de infração de caráter permanente ou continuado. Nesta hipótese, a prescrição começa a correr não da data de cada fato, e sim "do dia em que tiver cessado" a permanência ou a continuidade.
5.15.	Na hipótese em exame, há de se ter como termo inicial da prescrição a data de 2/9/2013, em relação ao Convite 2/2013 e 6/5/2014, para o Convite 4/2014, como visto no item 5.10 retro. 
b) Prazo:
5.16.	A Lei 9.873/1999 apresenta um prazo geral, de cinco anos (art. 1º) , e um prazo especial, previsto no art. 1º, § 2º, a saber: "quando o fato objeto da ação punitiva da Administração também constituir crime, a prescrição reger-se-á pelo prazo previsto na lei penal". Não se trata do presente caso.
c) Interrupções por atos inequívocos de apuração dos fatos:
5.17.	No regime da Lei 9.873/1999, a prescrição se interrompe "por qualquer ato inequívoco, que importe apuração do fato" (art. 2º, II) , como por exemplo, sindicâncias, processo administrativo disciplinar, auditorias, ocasião em que são apurados a legalidade dos atos e, constatando irregularidades, desencadeiam as providências ressarcitórias e punitivas cabíveis. Com esse fundamento, de acordo com os documentos constantes dos autos, verificou-se que a prescrição foi interrompida:
1) em 2015, com a instauração do Inquérito Civil ICP 1.14.000.002791/2015-56, no qual o Ministério Público Federal da Bahia identificou vínculos entre a Empresa QTC Qualificação Treinamento e Capacitação, vencedora dos certames e a alta direção do CREA/BA (peça 7, p. 1) ;
2) em 2016, com o Relatório de Auditoria 201601783 que tratou de auditoria de gestão realizados pela Controladoria Geral da União (CGU) no CREA/BA, o qual também identificou vínculos entre a Empresa QTC Qualificação Treinamento e Capacitação, vencedora dos certames e a alta direção do CREA/BA (peça 7, p. 1) ;
3) em 11/1/2017, com a Nota Técnica 18/2017/CGU-Regional/BA/CGU, da CGU, de mesma data, que constatou a existência de uma teia de empresas relacionadas e de titularidade de familiares de dirigentes do CREA/BA, que atuavam em conluio em licitações para dar aparência de legalidade (peça 7, p. 10) ;
4) em 26/9/2017, com o Relatório de Auditoria do TCU que identificou o achado de fraude em licitação nos Convites 2/2013 e 4/2014 (peça 110, p. 44-47) ;
5)  em 5/9/2019, com a autuação do presente processo para apurar as irregularidades ocorridas no âmbito dos Convites 2/2013 e 4/2014; 
d) Interrupções pela citação dos responsáveis:
5.18.	A prescrição também é interrompida "pela notificação ou citação do indiciado ou acusado, inclusive por meio de edital", nos termos do art. 2º, I, da Lei 9.873/1999. E, no regime dessa lei, a interrupção se dá pela citação ou audiência propriamente dita, e não pelo despacho que a ordena. Com esse fundamento, houve a interrupção) :
	Data da interrupção
	Responsável citado
	AR ou Resposta

	6/6/2019 (peça 12) 
	Marco Antônio Amigo
	peça 16

	6/6/2019 (peça 13) 
	Herbert Pereira de Oliveira
	peça 17

	6/6/2019 (peça 14) 
	Genivaldo Barbosa dos Santos
	peça 18

e) Interrupção pela decisão condenatória recorrível:
5.19.	A prescrição também se interrompe "pela decisão condenatória recorrível" (art. 2º, III, da Lei 9.873/1999) , ocorrida na data do acórdão condenatório que é 27/1/2021 (peça 47) .
f) Da prescrição intercorrente:
5.20. Nos termos do art. 1º, § 1º, da Lei 9.873/1999, opera-se a prescrição intercorrente se o processo ficar paralisado por mais de três anos, aguardando "julgamento ou despacho".
5.21. Note-se que há uma correlação entre essa hipótese e as causas de interrupção da prescrição do art. 2º. Com efeito, uma vez interrompida a prescrição por alguma das hipóteses do art. 2º, o processo não pode ficar inativo, sem qualquer inovação processual relevante, por mais de três anos. 
5.22. Trata-se de prazo específico, não se aplicando nem o prazo geral de cinco anos nem o prazo especial, da lei penal (§ 2º) . A finalidade da prescrição intercorrente, com seu prazo próprio, é a de assegurar a eficiência e celeridade nas apurações administrativas. Seria contrário a essa finalidade a paralisação injustificada do processo por período maior que o triênio estabelecido para a hipótese.
5.23. A extrapolação do prazo de três anos, sem inovação relevante no processo, pode configurar negligência. Por isso, além de se operar a prescrição, deve-se promover a "apuração da responsabilidade funcional decorrente da paralisação, se for o caso".
5.24. Em muitas situações o exame da prescrição intercorrente pode ficar prejudicado nos processos já em tramitação no TCU. Como a ação de ressarcimento era considerada imprescritível, as peças que compõem a tomada de contas especial, elencadas no art. 10 da Instrução Normativa-TCU 71/2012, não contemplam informações pormenorizadas quanto ao andamento do processo na fase interna, o que pode prejudicar a análise de eventual paralisação por mais de três anos. 
5.25. Assim, caso o tribunal venha a adotar a sistemática da Lei 9.873/1999 para aferir a prescrição, convém avaliar, oportunamente, a possibilidade de ajustes na IN-TCU 71/2012, para que as tomadas de contas especiais encaminhadas ao tribunal contemplem informações sobre as interrupções ocorridas na fase interna do procedimento (como, por exemplo, declaração do órgão instaurador da TCE, de que o processo não ficou paralisado por mais de três anos, na forma do art. 1º, § 1º, da citada lei) . 
5.26. Especificamente quanto a esta TCE, as próprias causas de interrupção elencadas acima permitem evidenciar que o processo teve andamento regular, não se operando a prescrição intercorrente. 
f) Conclusão:
5.27. Independentemente da existência de outras causas interruptivas não elencadas acima (citações no âmbito administrativo, tentativas de solução conciliatória etc.) , cujo levantamento não se fez necessário, observa-se, pelos eventos indicados, que em nenhum momento transcorreu prazo suficiente para se operar a prescrição (nem mesmo se se considerasse o prazo geral de cinco anos) , tomando-se como referência a Lei 9.873/1999, tida pelo STF como norma regente da prescrição da pretensão punitiva pelo TCU.
5.28. Partindo-se da premissa de que a pretensão reparatória segue as mesmas balizas, enquanto não houver norma específica a respeito, a demonstração de que não se operou a prescrição punitiva impõe, como consequência, a conclusão de que também é viável a condenação ao ressarcimento do prejuízo apurado nos autos.
5.29. Assim, qualquer que seja a premissa adotada (da imprescritibilidade, da prescritibilidade pelo regime do Código Civil ou da prescritibilidade pelo regime da Lei 9.873/1999) , verifica-se a perda do objeto da preliminar suscitada, considerando que, em nenhuma hipótese, eventual prazo extintivo foi extrapolado.
6. Se inexiste ilegalidade na conduta do recorrente Herbert Pereira de Oliveira (peça 64, p. 6-12) .
6.1. O recorrente sustenta que inexiste motivo para sua responsabilização, com base nos seguintes argumentos:
a) em relação à licitação modalidade Carta Convite 2/2013:
a.1) o recorrente não participou ativamente do processo licitatório, apenas realizou a função burocrática de encaminhar a demanda ao Presidente, gestor máximo do Conselho, como todas as demandas dos setores do Conselho, autorizando a abertura do processo no estrito cumprimento de sua função organizacional;
a.2) após a autorização de abertura de procedimento licitatório, a comissão responsável pela realização da Licitação, qual seja, a comissão permanente de licitações nomeada em 09/1/2013, por meio da portaria 5/2013 deu prosseguimento a todo o processo licitatório e de contratação;
a.3) o fato que gerou o mal-entendido em relação ao recorrente, foi que, em razão de erro de endereçamento, as empresas interessadas encaminharam a ele as propostas metodológicas, conquanto estas deveriam ter sido encaminhadas diretamente a comissão permanente de licitação, ou mesmo ao Setor Requisitante COGEP;
a.4) conforme demonstra o caderno processual, o recorrente não realizou qualquer análise meritória ou formal das propostas metodológicas encaminhadas pelas empresas, limitando-se a encaminhar os documentos para o setor responsável, qual seja, a Comissão Permanente de Licitações, como orienta o edital do procedimento licitatório, cujo trecho foi transcrito à peça (64, p. 7) ;
a.5) após o procedimento licitatório, por determinação da presidência, o recorrente foi conduzido ao posto de gerente de contrato em razão de ser considerado o mais apto do Conselho para exigir uma prestação contratual de excelência;
a.6) tanto o recorrente quanto sua esposa, jamais tiveram ligação com a Empresa QTC, vencedora do procedimento licitatório 2/2013;   
b) em relação à licitação modalidade Carta Convite 4/2014:
b.1) o recorrente também não participou ativamente do processo licitatório, apenas encaminhou ao Presidente do Conselho a solicitação imposta pelo Termo de Cooperação Técnica 12/2013 entre o CREA-BA e a Funasa para a contratação;
b.2) a abertura de procedimento licitatório para a contratação foi determinada pelo gestor máximo do Conselho em 31/3/2014;
b.3) em razão de atividades no magistério e do reconhecimento no meio acadêmico, o recorrente foi convidado pela Comissão Permanente de Licitações apenas para elaborar o Termo de Referência antes mesmo de ser a licitação formalizada, não tendo participado em nenhum outro ato no presente procedimento licitatório;
b.4) todos os convites enviados as empresas foram realizados corretamente pela Comissão Permanente de Licitação, a qual realizou a análise das propostas metodológicas, bem como todo o procedimento licitatório;
b.5) mais uma vez a Empresa QTC foi vencedora do certame, da qual tanto o recorrente como sua esposa jamais tiveram qualquer tipo de participação;
c) inexistiu favorecimento nos procedimentos licitatórios, uma vez que a própria fiscalização reconhece que os serviços contratados, prestados pela Empresa QTC, foi prestado com a qualidade exigível e dentro dos parâmetros de valores de mercado, não havendo, portanto, valores a serem restituídos aos cofres do Conselho.
Análise
6.2. Os argumentos do recorrente não merecem prosperar. Embora afirme que não participou ativamente da condução das tratativas e cotações iniciais dos certames, verificou-se que:
a) indicou as empresas Energen - Assessoria e Treinamento Ltda. e QTC Qualificação, Treinamento e Capacitação Ltda. para participar do certame, conforme ele próprio reconheceu em suas razões de justificativa à peça 28, p. 1-2;
 b) também reconheceu em suas razões de justificativas à peça 28, p. 2, que solicitou as cotações das empresas por e-mail; 
6.3. Além disso, foi o gestor dos contratos decorrentes dos dois certames.	  
6.4. Embora alegue não ter ligação com a Empresa QTC, restou comprovada a existência de uma rede de empresas vinculadas aos dirigentes do CREA/BA, por meio de pessoas interpostas. Uma dessas pessoas é a esposa do recorrente Herbert Pereira de Oliveira, Sra. Gildete Arruda de Souza, que figurou como sócia de três empresas que fazem parte dessa rede. Há vínculos societários, portanto, que se formalizaram por meio de familiares utilizados para dar aparência de legalidade aos certames (peça 7, p. 2-3) .
6.5. Essa constatação foi corroborada pelo relator no voto condutor do acórdão atacado (peça 48, p. 9) :
40. A relação entre a esposa desse responsável, Gildete Arruda de Souza Oliveira, e as demais empresas participantes dos certames foi ressaltada pela Controladoria-Geral da União (CGU) , na nota técnica 18/2017/CGU-Regional/BA/CGU, conforme excerto anteriormente transcrito nesta proposta de deliberação (peça 7) . 
6.6. Em relação ao Convite 4/2014, da mesma forma, conduziu as tratativas e cotações iniciais, escolhendo e convidando as empresas interligadas que iriam concorrer, entre elas a QTC e a Energen, além de ser o gestor dos contratos decorrentes.
6.7. A jurisprudência do TCU fixou entendimento no sentido de que, nas licitações sob a modalidade convite, a participação de empresas que tenham sócios em comum ou em que haja relação de parentesco entre eles é irregular, pois afasta o caráter competitivo do certame, afronta o princípio da moralidade e configura fraude à licitação (Acórdão 31108/2016-TCU-Primeira Câmara, Rel. Bruno Dantas, 864/2011-Plenário, Rel. Aroldo Cedraz e 20147/2012-Plenário, Rel. Ana Arraes) . 
6.8. Importante salientar que a participação simultânea de empresas com sócios comuns em licitação não caracteriza, por si só, a ocorrência de fraude, mas somente merece ser considerada irregular quando puder alijar do certame outros potenciais participantes. Ocorre que foi o que aconteceu no caso em concreto, onde se verificou tal coincidência no convite, onde os participantes foram convidados pelo ora recorrente, que fazia parte da Administração e a publicidade do certame foi naturalmente mais restrita, afrontando ainda os princípios da igualdade, da moralidade e da impessoalidade, como bem salientou o relator no voto condutor do acórdão combatido (peça 48, p. 9) :
41. Ou seja, restou cabalmente caracterizada a participação de empresas cujos sócios tinham estreito vínculo de parentesco com membros da direção da entidade licitante, em flagrante afronta aos princípios da igualdade, da moralidade e da impessoalidade. 
6.9. Registra-se que o fato de os serviços contratados estarem dentro dos valores de mercado, não ameniza as irregularidades, uma vez que a participação de empresas com sócios em comum afasta qualquer possibilidade de competitividade efetiva entre os licitantes, além de comprometer o sigilo das propostas, dificultando a busca pela proposta mais vantajosa para a Administração. 
6.10. Assim, restou comprovada a ilegalidade na conduta do recorrente Herbert Pereira de Oliveira ao se utilizar de convites direcionados a empresas interligadas e obter cotações e propostas feitas em comum, com o propósito de conferir legitimidade aos certames, razão pela qual deve ser mantida sua responsabilização.  
7. Se cabe a readequação da sanção imposta ao recorrente Herbert Pereira de Oliveira de modo a afastar a restrição de direitos de exercer cargo ou função de confiança pelo prazo de 5 anos (peça 64, p. 9-11) .
7.1. O recorrente Herbert Pereira de Oliveira afirma que se faz necessária a readequação da sanção imposta de modo a afastar a restrição de direitos de exercer cargo ou função de confiança pelo prazo de 5 asnos, com base nos seguintes argumentos:
a) o acórdão recorrido impôs a sanção de inabilitação para o exercício de cargo em comissão ou função de confiança pelo prazo de 5 anos, além de multa no valor de R$ 20.000,00;
b) a CF/1988 estabelece em seu Capítulo Direitos e Garantias Individuais diversos princípios e regramentos de forma a proteger o indivíduo contra os abusos do Estado;
c) essa proteção se baseia em dois pilares: (i) as restrições a direitos somente podem ocorrer quando demandar o bem comum; e (ii) deve haver proporção entre os motivos que levaram à aplicação da pena e a pena efetivamente aplicada, devendo a imposição da pena depender do juízo individualizado da culpabilidade do agente, conforme defende o STF no HC 72992/SP-1996, Rel. Celso de Mello, cujo trecho foi transcrito à peça 64, p. 10 e o Regimento Interno/TCU (RI/TCU) ;
d) observa-se que é permitida a cumulação da pena prevista no art. 60 do RI/TCU com as demais previstas quando da constatação de relevante gravidade da conduta inquinada, o que não correu no presente caso;
e) mesmo as condutas supostamente atribuídas ao recorrente sendo consideradas ilegais pelo TCU, há de se levar em conta que: (i) não geraram prejuízos aos cofres públicos; (ii) se deram em contratações de montante financeiro considerado baixo; e (iii) a atuação do recorrente não se deu ativamente nos procedimentos licitatórios;
f) não havendo gravidade suficiente para a imposição da medida extrema de sanção restritiva de direitos, cabe, em atenção aos princípios constitucionais da proporcionalidade e individuação da pena, o afastamento da restrição de direitos de exercer cargo ou função de confiança pelo prazo de 5 anos;
d.2) a permanência de tal sanção mostra-se severamente excessiva.   
Análise
7.2. Não assiste razão ao recorrente, tendo em vista, como ele próprio reconhece, que o art. 60 da Lei 8.443/1992, estabelece, concomitantemente com as demais penalidades, que o responsável poderá ficar inabilitado, por um período de 5 a 8 anos, para o exercício de cargo em comissão ou função de confiança no âmbito da Administração Pública, sempre que o TCU, por maioria absoluta de seus membros, considerar grave a infração cometida. 
7.3. No caso, as análises constantes dos autos comprovaram que todos os recorrentes concorreram para a prática das irregularidades, fazendo jus à penalidade imputada.  
7.4. Registra-se que a natureza do que pode ser enquadrado como conduta irregular para aplicação da sanção de inabilitação para o exercício de cargo em comissão ou função de confiança abrange a fraude e desvio de dinheiro público e não se restringe a esses aspectos, pois o art. 60, da Lei 8.443/1992 não estabeleceu rol taxativo de situações a serem consideradas para fins de sua aplicação (Acórdão 77/2017-TCU-Plenário, Rel. Ana Arraes) .
7.5. Dessa forma, nas situações como a que ora se examina, considerando a gravidade das infrações cometidas, a teor do art. 60 da Lei 8.443/1992, esta Corte de Contas tem punido os agentes responsáveis com a inabilitação para o exercício de cargo em comissão ou função de confiança no âmbito da Administração Pública, por um período variável de 5 a 8 anos, punição, cujo período e extensão, ratifica-se, estão dentro do limite estabelecido pelo dispositivo legal e tem a ver com o grau de reprovabilidade da conduta do agente. (Acórdão 2905/2016-TCU-Plenário, Rel. Bruno Dantas, 534/2015-TCU-Plenpario, Rel. Augusto Nardes e 2445/2014-TCU-Plenário, Rel. Benjamin Zymler) 
7.6. Sendo exatamente o que ocorreu no caso, o TCU atuou dentro da legalidade e do princípio da proporcionalidade, em virtude da constatação de indício de simulação licitatória, fraude e violação ao sigilo de propostas, irregularidade da qual participou o então chefe de gabinete do CREA/BA. Não há que se falar, portanto, em abuso do Estado como quis asseverar o recorrente.
7.7. Registra-se que a inexistência de dano ao erário, bem como o valor envolvido, não ameniza as irregularidades, uma vez que, ratifica-se, os convites às empresas com sócios em comum afastam qualquer possibilidade de competitividade efetiva entre os licitantes, além de comprometer o sigilo das propostas, dificultando a busca pela proposta mais vantajosa para a Administração.   
7.8. Resta comprovado, portanto, que a penalidade questionada, fundamentada no art. 60 da Lei 8.443/1992, a qual está lastreada pelo art. 70 da Constituição Federal/1988, se justifica e deve ser mantida, pela constatação da gravidade da conduta do recorrente. 
8. Se cabe a responsabilização dos recorrentes Marco Antônio Amigo e Genivaldo Barbosa dos Santos (peça 70, p. 2-3) ; 
8.1 Os recorrentes Marco Antônio Amigo e Genivaldo Barbosa dos Santos afirmam que não podem ser responsabilizados por qualquer ilegalidade que porventura tenha ocorrido nas licitações, com base nos seguintes argumentos:
a) os recorrentes afirmam que o acordão adentrou tema que descabe ao TCU, qual seja, o controle abstrato de lei ou normas internas;
b) afirmam ainda que, em momento algum cometeram fraudes, ilegalidades, beneficiaram empresas, participaram de simulação licitatória, ou cometeram quaisquer ilegalidades;
c) o item "a" do ofício questiona sobre a homologação dos convites 2/2013 e 4/2014 e a assinatura dos contratos deles decorrentes, pelo recorrente Marco Antônio Amigo, não obstante a existência, nas empresas participantes da licitação, de sócios em comum, bem como relação de parentesco entre os sócios e empregados do CREA/BA;
d) o recorrente Marco Antônio Amigo, a época do fato, era presidente do Conselho Regional de Engenharia e Agronomia da Bahia - CREA/BA, mas nunca foi sócio ou teve/tem quaisquer vínculos com as empresas QTC Qualificação e a Energen Assessoria e Treinamentos Ltda., e de modo algum cometeu fraudes em processos licitatórios, tampouco beneficiando quaisquer empresas participantes;
e) quanto à afirmação deste Tribunal de que há indício de simulação e fraudes na licitação, o CREA/BA tem uma comissão própria de licitação, além de apoio jurídico, cabendo ao recorrente Marco Antônio Amigo apenas a adjudicação e homologação das propostas;
f) o processo chega ao recorrente Marco Antônio Amigo na fase final com os pareceres da Procuradoria Jurídica (Projur) e da comissão de licitação; 
g) sobre o item "b" do ofício, que questiona sobre a designação de Hebert Ferreira de Oliveira, hefe de Gabinete da Presidência do CREA/BA, como gestor dos contratos firmados com a sociedade empresarial QTC Qualificação e a Energen Assessoria e Treinamentos LTDA., cabe esclarecer:
g.1) dada à magnitude do termo de cooperação celebrado, não se vislumbrou para gerir o contrato, outro nome, a não ser a segunda maior autoridade do CREA/BA, após o presidente;
g.2) a época da assinatura do termo de cooperação o recorrente Marco Antônio Amigo fazia parte do quadro de funcionários da Petrobras, cumprindo carga horária de trabalho diária, não tendo sido liberado para ficar a disposição por tempo integral no CREA/BA, motivo pelo qual não podendo ser ele o gestor do contrato, designando, então, o chefe de gabinete;
h) o item "a" do ofício questiona sobre a participação do recorrente Genivaldo Barbosa dos Santos como coordenador de licitação do certame, não obstante fazer parte à época, como sócio, da Empresa Energen, além de sócio de Maria de Fatima dos Santos Lopes, representante da QTC Qualificação;
i) à época da licitação, o recorrente Genivaldo Barbosa dos Santos não fazia mais parte da empresa Energen, porém, em 2015, ao solicitar um relatório da Receita Federal e da Juceb, foi surpreendido com a informação de que seu nome ainda constava como sócio, tendo imediatamente exigido a sua exclusão, no que foi atendido;
j) tendo sido observado todos os trâmites legais - publicação do edital, habilitação e classificação, documentação e certidões dos licitantes e apresentação das propostas, a Empresa Energen foi a vencedora do Certame 4/2014 por ter cumprido todos os requisitos exigidos no edital, inexistindo qualquer influência direta no resultado por parte do recorrente Genivaldo Barbosa dos Santos. 
Análise
8.2. Não assiste razão aos recorrentes. A aferição de que o acórdão questionado tratou de controle abstrato de leis ou normas primárias requer o exame da circunstância concreta que se põe. É evidente que os processos do TCU não constituem instrumentos hábeis ao controle abstrato de normas. Portanto, a impugnação de ato decisório do TCU, com esse fundamento, dependeria da demonstração, o que não ocorreu no presente caso.
8.3. Verifica-se que os recorrentes não inovaram em relação aos argumentos já utilizados quando da apresentação de suas razões de justificativas, se limitando a alegar que não praticaram as ilegalidades, argumentos que foram integralmente rechaçados, haja vista a comprovação de fraude para a qual concorreram os recorrentes. Tanto a unidade técnica, à peça 43, p. 7-11, como o relator no voto condutor do acórdão combatido, cujo trecho foi transcrito a seguir, evidenciaram as condutas ilegais dos recorrentes que resultaram em sua responsabilização (peça 48, p. 4) : 
9. A fraude aos convites 2/2013 e 4/2014 promovidos pelo Crea/BA está evidenciada pelo convite a empresas que possuíam, não apenas sócios comuns, mas vínculos estreitos com dirigentes do conselho, conforme reportou a SecexTrabalho em sua derradeira manifestação (peça 43) :
"8. A CGU evidenciou que a QTC Qualificação, Treinamento e Capacitação Ltda. forma parte de uma rede de empresas vinculadas aos dirigentes do CREA/BA por meio de pessoas interpostas. Essa rede é formada também pelas empresas SBTEC Sociedade Brasileira de Tecnologia, Educação e Cultura Ltda., Energen Assessoria e Treinamento Ltda., e CTQ Capacitação, Treinamento, Assessoria e Qualificação Profissional Ltda., que participaram das licitações do CREA/BA. As pessoas interpostas são: Sr. Ricardo Menezes Amigo e Sra. Gildete Arruda de Souza, respectivamente, filho do Sr. Marco Antônio Amigo (presidente do CREA/BA) e esposa do Sr. Herbert Pereira de Oliveira (chefe de gabinete da Presidência do CREA/BA) . E o elo entre as empresas e os dirigentes do CREA/BA é a Sra. Maria de Fátima dos Santos Lopes, sócia dessas quatro empresas. A Sra. Gildete é sócia de três, e o Sr. Ricardo de duas dessas empresas (peça 7, p. 2-4 e 11-12) . 
9. Essa rede de relacionamentos pode ser visualizada conforme representação gráfica elaborada pela CGU (peça 7, p. 3) : 
10. A CGU evidenciou, ainda, coincidências na formatação das cartas propostas apresentadas pela QTC Qualificação, Treinamento e Capacitação Ltda. e pelas empresas Energen Assessoria e Treinamento Ltda., Cristal Desenvolvimento Organizacional Ltda. e Metanóia Engenharia e Tecnologia Ltda. no âmbito dos convites 2/2013 e 4/2014 (peça 7, p. 4-8) . 
11. A Secex-BA relatou que as empresas mencionadas cometeram os mesmos erros de redação, ortografia, repetição de palavras e endereçamento em suas respectivas cartas propostas apresentadas nos referidos convites, configurando fraude em licitação prevista no art. 90 da Lei 8.666/1993 (peça 8, p. 21) . 
12. A Secex-BA relatou, ainda, que houve conflito de interesse na condução desses convites, uma vez que a Sra. Maria de Fátima dos Santos Lopes é sócia tanto da QTC Qualificação, Treinamento e Capacitação Ltda., empresa vencedora, quanto de outras empresas que participaram de licitações do CREA/BA (Energen Assessoria e Treinamento Ltda., por exemplo) , bem como do filho do presidente do CREA/BA e da esposa do chefe de gabinete da Presidência do CREA/BA (peça 8, p. 21) ." 
10. A jurisprudência deste Tribunal aponta no sentido de que, em licitações da modalidade convite, a participação de empresas com sócios em comum é irregular por afastar o caráter competitivo do certame e configura fraude à licitação. 
11. Nesse sentido, menciono os acórdãos 2009/2009, de relatoria do Ministro Raimundo Carreiro, 2003/2011, de relatoria do Ministro Augusto Nardes, 1047/2012, de relatoria da Ministra Ana Arraes, e 526/2013, de relatoria do Ministro Marcos Bemquerer, todos do Plenário. 
8.4. Embora o recorrente Marco Antonio Amigo alegue não ter vínculo com as empresas participantes dos convites 2/2013 e 4/2014, os quais, homologou, resta comprovada a ocorrência de fraudes nesses convites, bem como fica evidenciado que o recorrente, o seu chefe de gabinete, o seu assessor, Genivaldo Barbosa dos Santos e o seu filho formam parte da rede de relacionamentos de empresas participantes de licitações do CREA/BA (QTC Qualificação, Treinamento e Capacitação Ltda., SBTEC Sociedade Brasileira de Tecnologia, Educação e Cultura Ltda., Energen Assessoria e Treinamento Ltda., e CTQ Capacitação, Treinamento, Assessoria e Qualificação Profissional Ltda.) .
8.5. Além disso, não procede a tentativa do recorrente Marco Antonio Amigo de se eximir da responsabilidade com apoio nos pareceres jurídicos e na comissão de licitação, uma vez que detinha informações suficientes para reconhecer a irregularidade do ato de homologação e adjudicação de convites eivados de vício, enquanto integrava a rede de relacionamentos das empresas participantes dos certames, juntamente com seus subordinados, incluindo o Sr. Herbert Ferreira de Oliveira, como gestor dos contratos, e seu filho, conforme já evidenciado.  
8.6. Registra-se que a manifestação contida em pareceres técnicos e jurídicos não vincula a atuação do gestor, de modo que não tem força para impor ao administrador a prática de um ato manifestamente irregular, como no caso, uma vez que cabe a ele, em última instância, decidir sobre a conveniência e a oportunidade de praticar atos administrativos (Acórdão 4194/2020-TCU-Primeira Câmara, Benjamin Zymler, 1922/2017-Plenário, Rel. Marcos Bemquerer e 277/2014-Plenário, Rel. Raimundo Carreiro) . 
8.7. A respeito da designação do então chefe de gabinete, Herbert Ferreira de Oliveira, como gestor dos contratos oriundos de licitações simuladas, ato que o recorrente Marco Antônio Amigo justifica afirmando que ele mesmo não poderia assumir, devido a extensa carga horária que cumpria, e ainda a sobre a designação do seu assessor, Genivaldo Barbosa dos Santos,  como coordenador da comissão de licitação, cabe registrar que a participação de quaisquer dos envolvidos direta ou indiretamente na rede de empresas existente para dar aparente legalidade ao certame, como ocorreu no caso, incorre em irregularidade uma vez que compromete a legalidade do ato. 
8.8. A esse respeito, como bem enfatizou o voto condutor do Acórdão atacado à peça 48, p. 8, foi irregular a participação do recorrente Genivaldo Barbosa dos Santos, seja como pessoa física, seja como sócio de pessoa jurídica, na licitação por ele realizada, ante o inequívoco risco de direcionamento ou favorecimento incompatível com o interesse público.
8.9. Assim, permanece a responsabilização dos recorrentes Marco Antônio Amigo e Genivaldo Barbosa dos Santos, considerando que formam parte da rede de relacionamentos de empresas participantes dos convites 2/2013 e 4/2014, de sócios em comum, bem como com relação de parentesco entre os sócios e empregados do CREA/BA.
9. Se cabe a aplicação da multa e a inabilitação para exercer cargo de comissão ou função de confiança aos recorrentes Marco Antônio Amigo e Genivaldo Barbosa dos Santos (peça 70, p. 4-5) . 
9.1. Os recorrentes Marco Antônio Amigo e Genivaldo Barbosa dos Santos afirmam que o TCU não pode aplicar de forma arbitrária a multa no valor de R$ 20.000,00, e deve reduzir o prazo para que possam exercer cargo de comissão ou função de confiança na Administração Pública, com base nos seguintes argumentos:
a) no caso concreto, inexistiu abusividade das cláusulas contratuais expressas, inaplicabilidade parcial dos efeitos do negócio jurídico ou falta de equilíbrio contratual;
b) o fundamento constitucional da boa-fé decorre da cooperação ativa dos litigantes, especialmente no contraditório, que devem participar da construção da decisão, colaborando, pois, com a prestação jurisdicional;
c) não há que se falar em processo justo e equitativo se as partes atuam de forma abusiva, conspirando contra as garantias constitucionais do devido processo legal;
d) todos no processo deveriam atuar imbuídos de boa-fé, de modo que qualquer desvio no padrão de comportamento esperado não pode ser presumido, mas aferido diante de uma situação específica, já perpetrada;
e) não se pode inferir que houve atuação abusiva ou desleal antes que o ato seja realizado, atuação abusiva ou desleal;
f) essa prática, crescente nos tribunais de contas e na esfera administrativa, é totalmente desfocada, pois além de não contribuir em nada com o caráter punitivo da lei, revela um lado místico da magistratura, qual seja, a de que o juiz imagina ser detentor de enorme poder de controle sobre a conduta dos litigantes, aplicando-lhes multas exorbitantes. 
Análise
9.2. Não assiste razão aos recorrentes ao se insurgirem contra as penalidades aplicadas, uma vez que foram observados o devido processo legal, as garantias constitucionais, bem como os princípios da razoabilidade e da proporcionalidade, sopesando a gravidade do fato.
9.3. Destaca-se inicialmente que a ótica da condenação dos recorrentes é a prática de ato com grave infração à norma legal, não tendo havido condenação em débito no presente processo.
9.4. Nesse espeque, vale dizer que a infração trata de indícios de fraude nos procedimentos da licitação dos Convites 2/2013 e 4/2014, não dizendo respeito às cláusulas contratuais, como quiseram alegar os recorrentes.  
9.5. No âmbito do TCU, a dosimetria da multa e demais sanções tem como balizadores o nível de gravidade dos ilícitos apurados, com a valoração das circunstâncias fáticas e jurídicas envolvidas, e a isonomia de tratamento com casos análogos. O Tribunal não realiza dosimetria objetiva das sanções, comum à aplicação de normas do Direito Penal, e não há um rol de agravantes e atenuantes legalmente reconhecido (Acórdão 992/2017-TCU-Plenário, Rel. Augusto Nardes, 9402/2015-2ª Câmara, Rel. André de Carvalho e 123/2014-Plenário, Rel. Raimundo Carreiro) .
9.6. Neste caso concreto, não há elementos que indiquem que foram inadequadas as sanções impostas. A multa de R$ 20.000,00 foi aplicada aos recorrentes com base no art. 58, inciso II, da Lie 8.443/1992, que assim dispõe:
Art. 58. O Tribunal poderá aplicar multa de Cr$ 42.000.000,00 (...) , ou valor equivalente em outra moeda que venha a ser adotada como moeda nacional, aos responsáveis por:
 (...) 
II - ato praticado com grave infração à norma legal ou regulamentar de natureza contábil, financeira, orçamentária, operacional e patrimonial;
9.7. Para o exercício de 2021 - ano em que está sendo aplicada a sanção - foi fixado em R$ 67.854,38 o valor máximo da multa a que se refere o caput do art. 58 da Lei 8.443/1992, por meio da Portaria-TCU 15, de 15/1/2021, publicada no Diário Eletrônico de 18/1/2021.
9.8. No caso, o valor da multa aplicada aos recorrentes equivale a 29,47% do máximo previsto pela Lei, patamar que se considera razoável, enquadrando-se, portanto, dentro dos limites estabelecidos pelo e 268 do Regimento Interno do TCU, pelo que se conclui não haver razão que justifique qualquer alteração.
9.9. Em relação à penalidade de inabilitação, como já analisado nos subitens 6.5 e 6.6 desta peça recursal, em casos como o que se apresenta, a jurisprudência confirma a sua aplicação concomitantemente com a multa (Acórdão 2905/2016-TCU-Plenário, Rel. Bruno Dantas, 534/2015-TCU-Plenpario, Rel. Augusto Nardes e 2445/2014-TCU-Plenário, Rel. Benjamin Zymler) .
9.10. No caso concreto, em virtude da constatação de indício de simulação licitatória, fraude e violação ao sigilo de propostas, irregularidade da qual participaram os recorrentes, o TCU considerou graves as infrações cometidas, a teor do art. 60 da Lei 8.443/1992, punindo, assim os agentes responsáveis no limite mínimo - 5 anos - estabelecido pelo dispositivo legal e de acordo com o grau de reprovabilidade de suas condutas, portanto não há que se falar em redução de prazo. 
9.11. Assim, as multas aplicadas, bem como a inabilitação para o exercício de cargo em comissão ou função de confiança atendem ao princípio da razoabilidade, quando analisadas adequadamente aos subcritérios da necessidade, adequação e proporcionalidade em sentido estrito da pena.
CONCLUSÃO
10. Das análises anteriores, conclui-se que:
a) qualquer que seja a premissa adotada (da imprescritibilidade, da prescritibilidade pelo regime do Código Civil ou da prescritibilidade pelo regime da Lei 9.873/1999) , verifica-se a perda do objeto da preliminar suscitada, considerando que, em nenhuma hipótese, eventual prazo extintivo foi extrapolado.
b) resta comprovada a ilegalidade na conduta do recorrente Herbert Pereira de Oliveira ao se utilizar de convites direcionados a empresas interligadas e obter cotações e propostas feitas em comum, com o propósito de conferir legitimidade aos certames, razão pela qual deve ser mantida sua responsabilização;
c) resta comprovada que a penalidade de inabilitação para o exercício de cargo em comissão ou função de confiança, fundamentada no art. 60 da Lei 8.443/1992, a qual está lastreada pelo art. 70 da Constituição Federal/1988, se justifica e deve ser mantida, pela constatação da gravidade da conduta do recorrente;
d) permanece a responsabilização dos recorrentes Marco Antônio Amigo e Genivaldo Barbosa dos Santos, considerando que, juntamente com o recorrente Herbert Pereira de Oliveira, formam parte da rede de relacionamentos de empresas participantes dos convites 2/2013 e 4/2014, de sócios em comum, e com relação de parentesco entre os sócios e empregados do CREA/BA;
e) as multas aplicadas, bem como a inabilitação para o exercício de cargo em comissão ou função de confiança atendem ao princípio da razoabilidade, quando analisadas adequadamente aos subcritérios da necessidade, adequação e proporcionalidade em sentido estrito da pena.
10.1. Com base nessas conclusões, propõe-se o não provimento do recurso, uma vez que os argumentos ofertados pelos recorrentes não tiveram o condão de elidir as irregularidades inquinadas e nada adicionam aos arrazoados já rejeitados pelo Tribunal, perdurando válidas as razões de decidir consubstanciadas no acórdão atacado.  
PROPOSTA DE ENCAMINHAMENTO
11. Ante o exposto, com fundamento nos artigos 32, inciso I; 33 e 48 da Lei 8.443/1992, submetem-se os autos à consideração superior, com posterior encaminhamento ao Gabinete do Relator, propondo:
a) conhecer dos recursos interpostos para, no mérito, negar-lhes provimento;  
b) comunicar a deliberação que vier a ser proferida por esta Corte aos recorrentes e à Procuradoria da República no Estado da Bahia.
TCU / Secretaria de Recursos / 1ª Diretoria, em 13 de dezembro de 2021."

Marcio Augusto Amaral Malta (61379/OAB-BA), Luiz Carlos Braga de Figueiredo (16.010/OAB-DF); Luiz Claudio Moitinho Gomes; Kleber Soares Santos; Jose Henrique Borges de Campos (60.035/OAB-DF).

Não atuou.

PEDIDOS DE REEXAME EM REPRESENTAÇÃO. CONHECIMENTO. ARGUMENTOS APTOS À EXCLUSÃO DA PENALIDADE DE INABILITAÇÃO PARA O EXERCÍCÍO DE CARGO EM COMISSÃO OU FUNÇÃO DE CONFIANÇA NA ADMINISTRAÇÃO PÚBLICA. PROVIMENTO PARCIAL. CIÊNCIA.

REPRESENTAÇÃO (REPR)

Secretaria de Recursos (Serur); e Secretaria de Controle Externo da Administração do Estado (SecexAdministração).

Tratam os autos de pedidos de reexames interpostos por Herbert Pereira de Oliveira, Genivaldo Barbosa dos Santos e Marco Antônio Amigo contra o Acórdão 145/2021-TCU-Plenário, da relatoria do E. Ministro-Substituto Weder de Oliveira, por meio do qual o Tribunal aplicou-lhes multa e a sanção de inabilitação para o exercício de cargo em comissão ou função de confiança no âmbito da Administração Pública.
Originalmente, os recorrentes foram condenados pelas fraudes ocorridas nos Convites 2/2013 e 4/2014, promovidos pelo Conselho Regional de Engenharia e Agronomia do Estado da Bahia (Crea/BA) , para a contratação de serviços de consultoria técnica, em razão da participação de empresas com vínculos de parentesco e societários com os empregados do Crea/BA. 
Irresignados, os recorrentes interpuseram os pedidos de reexames (peças 64 e 70) .
Em relação ao Convite 2/2013, Herbert Pereira de Oliveira alega a ocorrência da prescrição da pretensão punitiva do TCU, o erro cometido pelas licitantes em enviar-lhe as propostas de preços ao invés de encaminhá-las à comissão de licitação e a ausência de vínculo pessoal ou profissional com a QTC Qualificação, Treinamento e Capacitação Ltda. (vencedora dos Convites 2/2013 e 4/2014) .
No que tange ao Convite 4/2014, defende que a sua participação consistiu na elaboração do termo de referência, tendo o envio dos convites às licitantes e a análise das propostas sido promovidas pela comissão de licitação do Crea/BA.
Por fim, Herbert Pereira de Oliveira questiona a excessividade da sanção de inabilitação em razão de inexistir prejuízo aos cofres públicos, além do reduzido valor das contratações e da sua participação indireta nos certames.
Por sua vez, o recorrente Marco Antônio Amigo refuta a existência de vínculos com a QTC Qualificação, Treinamento e Qualificação Ltda. (vencedora) e a Energen Assessoria e Treinamentos Ltda. (participante dos convites) , assim como o favorecimento às referidas empresas, uma vez que sua atuação como presidente do Conselho limitou-se à homologação e adjudicação do objeto da licitação.
Finalmente, Genivaldo Barbosa dos Santos defende que, à época da realização do Convite 4/2014, não possuía nenhum tipo de vínculo com a empresa Energen Assessoria e Treinamentos Ltda., tampouco a favoreceu nas licitações conduzidas pelo Crea/BA.
Em análise, a Secretaria de Recursos (Serur) propôs conhecer dos recursos para, no mérito, negar-lhes provimento (peças 116 e 117) .
Feito esse breve resumo, passo a decidir.
Inicialmente, ratifico o exame preliminar de admissibilidade e conheço dos pedidos de reexames, restando atendidos os requisitos legais atinentes à espécie.
Preliminarmente, concordo com a proposta da Secretaria de Recursos no sentido de que não se operou a prescrição quinquenal da pretensão punitiva, conforme as balizas fixadas pela Lei 9.873/1999 e na Resolução-TCU 344/2022.
De acordo com o disposto no art. 4º, inciso III, da Resolução-TCU 344/2022, o termo inicial para a contagem do prazo prescricional para os processos de representação consiste na data de recebimento da representação, tendo, no caso concreto, sido autuada em 5/2/2019.
Todavia, para dirimir eventuais questionamentos sobre o termo inicial para a contagem do prazo prescricional, pode-se adotar como referência a data do conhecimento da irregularidade, nos termos do art. 4º, inciso IV, da Resolução-TCU 344/2022, quando verificada em fiscalização.
Neste Tribunal, o conhecimento dessa irregularidade se deu com a auditoria realizada pela então Secex-Bahia, no período compreendido entre 30/1/2017 a 22/9/2017 (peça 8, p. 1) , que culminou no presente processo de representação.
Já no órgão de controle interno, o conhecimento ocorreu com a emissão do relatório final da Controladoria-Geral da União (CGU) , em 11/1/2017 (peça 7, p. 10) .
De todo modo, não se operou a prescrição da pretensão punitiva em razão da interrupção da prescrição a partir da notificação para a audiência dos recorrentes, em 2019 (peças 16-18) .
Portanto, não houve o transcurso do prazo quinquenal para a pretensão punitiva do TCU, já que o acórdão ora recorrido foi prolatado em 27/1/2021.
Outrossim, não há que se falar em prescrição intercorrente, uma vez que o processo não ficou paralisado por mais de três anos, pendente de julgamento ou despacho, pois os ofícios relativos à audiência datam de 6/6/2019 (peças 12-14) e o acórdão condenatório de 27/1/2021 (peça 47) .
No mérito, acompanho os pareceres uniformes da Serur pelo desprovimento do recurso, exceto com relação à inabilitação imposta pelo item 9.6 do Acórdão 145/2021-TCU-Plenário.
Em linhas gerais, são improcedentes as razões recursais de Herbert Pereira de Oliveira para tentar configurar a sua indireta participação nos procedimentos licitatórios, uma vez o próprio recorrente confessou, nas suas alegações de defesa, ter indicado, previamente à confecção do termo de referência do Convite 2/2013, quais empresas deveriam ser consultadas para a obtenção do valor estimado da contratação.
Ademais, esse mesmo recorrente requereu a autorização para a realização das contratações inerentes aos Convites 2/2013 e 4/2014, assinou o edital e o termo de referência, assim como exerceu a função de gestor do contrato decorrente do primeiro convite (peças 3 e 4) .
Também são insustentáveis as defesas no sentido da ausência de vínculo entre o recorrente e o seu cônjuge com as empresas QTC Qualificação, Treinamento e Qualificação Ltda. (vencedora dos convites) e Energen Assessoria e Treinamentos Ltda. (participante dos convites) , uma vez configurada a estreita relação entre os dirigentes do Crea/BA e as referidas empresas, conforme depreende-se do relatório da CGU (peça 7, p. 3) .
De igual modo, não prospera a defesa de Herbert Pereira de Oliveira sobre o excesso deste Tribunal em aplicar-lhe a multa no valor de R$ 20.000,00, sob a justificativa de que não houve débito e considerando o baixo valor da contratação.
A ausência de débito não constitui circunstância hábil à redução da multa, pois o recorrente foi condenado ao pagamento da multa prevista no art. 58, inciso II, da Lei 8.443/1992, hipótese que é aplicável aos casos em que o responsável não foi condenado em débito, mas em razão da grave infração à norma legal ou regulamentar. 
Com relação as razões recursais de Marco Antônio Amigo e Genivaldo Barbosa dos Santos (peça 70) , os recorrentes reiteraram, em sua literalidade, as alegações de defesa anteriormente apresentadas (peças 33 e 34) , sem acrescentar elementos capazes de infirmar os fundamentos do acórdão recorrido.
Por outro lado, após a inclusão do processo em pauta, Herbert Pereira de Oliveira e Marco Antônio Amigo apresentaram memoriais aos autos (peças 125 e 126) , com argumentos capazes de reformar o acórdão condenatório no que tange, especificamente, à penalidade de inabilitação para o exercício de cargo em comissão ou função de confiança, pelo período de cinco anos.
A razoabilidade de promover a exclusão dessa sanção deve-se ao fato dela ser destinada à repreensão de condutas cuja gravidade é considerada extrema, ao passo que, no presente caso, restou evidenciado o baixo valor das contratações, de R$ 58.000,00 e R$ 49.940,00, a ausência de prejuízo ao Erário e o envio de convite para mais de três empresas potencialmente prestadoras dos serviços.
Ademais, sopesando as circunstâncias previstas no art. 22, § 2º, do Decreto-Lei 4.657/1942 (Lei de Introdução às Normas do Direito Brasileiro) , na dosimetria das sanções, reputo não serem de gravidade extrema os danos efetivamente causados à Administração Pública, até porque não houve a condenação em débito.
No que diz respeito à circunstância atinente aos antecedentes dos recorrentes, a pesquisa ao sistema eletrônico deste Tribunal revela a inexistência de registros de condenação dos responsáveis em outros processos de controle externo.
Por fim, considerando que os recorrentes também foram condenados ao pagamento da multa prevista no art. 58, inciso II, da Lei 8.443/1992, no valor de R$ 20.000,00, considero razoável a exclusão da penalidade de inabilitação dos responsáveis, diante da necessidade de se considerar, na dosimetria, as demais sanções relativas ao mesmo fato, em atenção ao art. 22, § 3º, da Lindb.
Sendo assim, conheço dos presentes recursos para, no mérito, dar-lhes provimento parcial, tornando insubsistente o item 9.6 do Acórdão 145/2021-TCU-Plenário em favor de Herbert Pereira de Oliveira, Genivaldo Barbosa dos Santos e Marco Antônio Amigo.
Ante o exposto, voto por que o Tribunal adote o Acórdão que ora submete à apreciação deste Colegiado.
TCU, Sala das Sessões, em 23 de novembro de 2022.
WALTON ALENCAR RODRIGUES 
Relator